【裁判字號】    99,重訴,349
【裁判日期】    990930
【裁判案由】    回復原狀等
【裁判全文】
臺灣臺北地方法院民事判決             99年度重訴字第349號
原      告  王棱斌
訴訟代理人  李采霓律師
            曾冠棋律師
被      告  麗寶建設股份有限公司
法定代理人  吳寶田
訴訟代理人  繆璁律師
被      告  陳淞溉
訴訟代理人  尹純孝律師
上列當事人間請求回復原狀等事件，本院於民國99年9月7日言詞
辯論終結，判決如下：
    主  文
原告之訴及其假執行之聲請均駁回。
訴訟費用由原告負擔。
    事  實  及  理  由
壹、程序方面：
一、按不變更訴訟標的，而補充或更正事實上或法律上之陳述者
    ，非為訴之變更或追加，民事訴訟法第256條定有明文；又
    訴狀送達後，原告不得將原訴變更或追加他訴，但請求之基
    礎事實同一者，不在此限，民事訴訟法第255條第1項第2款
    亦有明文。查本件原告起訴時，係主張撤銷其與被告陳淞溉
    間之下述讓與契約書（即原證6，下稱系爭讓與契約）後，
    代位被告陳淞溉主張解除被告陳淞溉與被告麗寶建設股份有
    限公司（下稱麗寶公司）間之下述合建讓渡契約書（即原告
    起訴狀附件一，下稱系爭合建讓渡契約），並依民法第259
    條解約後回復原狀之規定、系爭合建讓渡契約第二條第2項
    約定，請求被告麗寶公司將系爭合建讓渡契約之讓渡標的返
    還與被告陳淞溉，被告陳淞溉則應將系爭讓與契約之讓與標
    的1/2及第4條所載文件返還與原告，嗣於99年4月2日具狀更
    正訴之聲明內容，請求被告麗寶公司將坐落臺北市○○區○
    ○段1小段第175、190地號土地（下合稱系爭2筆土地）之系
    爭合建讓渡契約之讓渡標的返還與被告陳淞溉，被告陳淞溉
    則將系爭2筆土地之系爭讓與契約之讓與標的1/2及第4條所
    載文件返還與原告，此要屬原告就所請求內容之事實上陳述
    為更正；另原告於99年9月7日具狀除為訴之追加外，就其得
    代位被告陳淞溉對被告麗寶公司為請求之依據，則由主張撤
    銷原告與被告陳淞溉間之系爭讓與契約關係，改稱係基於解
    除系爭讓與契約關係或前於95年5月4日所簽立仲介契約書關
    係後，再依代位權對被告麗寶公司為請求，並據原告於99年
    9月7日本院言詞辯論期日當庭陳述無訛，此原告所稱與被告
    陳淞溉間之系爭讓與契約經撤銷或解除一事，僅涉及原告得
    否行使代位權之當事人適格問題，此應屬原告就此法律上陳
    述為更正，亦非訴之變更追加。然而，原告另就前開代位被
    告陳淞溉對被告麗寶公司為請求之法律上依據，原告起訴時
    係主張就被告陳淞溉與被告麗寶公司間之系爭合建讓渡契約
    關係，代位被告陳淞溉行使解約權後，依解約後回復原狀之
    規定對被告麗寶公司為請求，於99年9月7日具狀所補稱主張
    系爭合建讓渡契約第二條第2項之解除條件已成就而失其效
    力，基於該契約失效後關於回復原狀之規定對被告麗寶公司
    為請求之部分，此二者既屬不同之回復原狀規定，訴訟標的
    尚有不同，依前揭規定意旨及說明，則屬訴之追加，而觀諸
    原告所據之基礎事實既均涉及系爭合建讓渡契約關係，依民
    事訴訟法第255條第1項2款規定，請求之基礎事實尚屬同一
    ，依前揭規定意旨，原告此部分訴之追加則應准許之，合先
    敘明。
二、又關於原告於99年9月7日具狀追加于家福為被告，及追加依
    原告與被告麗寶公司間於93年7月17日所簽立之協議書，對
    被告麗寶公司及于家福為請求，或代位被告麗寶公司對被告
    于家福為請求之部分，業經本院另以裁定駁回此部分訴之追
    加在案，亦予敘明。
貳、實體方面：
一、本件原告起訴主張：
（一）原告與被告麗寶公司及訴外人曾志騰，曾分別於民國93年
      2月27日及93年7月17日簽訂協議書（後者下稱系爭協議書
      ），就原告所整合系爭2筆土地約定合作興建，由原告負
      責承購系爭土地，若有不足款項，則由被告麗寶公司借貸
      予原告，利息以年息7%計算，合建之價值配比例各為50%
      ，原告且優先取得一樓之分配權利，系爭土地登記名義人
      並同意登記為被告麗寶公司指定之第三人，且由麗寶公司
      代表原告出面與地上物所有人簽立買賣或合建契約。嗣後
      系爭土地即登記為被告麗寶公司所指定之第三人即訴外人
      于家福名下（嗣後訴外人于家福又信託登記與訴外人臺灣
      土地銀行股份有限公司），惟因被告麗寶公司屢經原告催
      請依系爭協議書簽立合建契約均未果，因被告陳淞溉向原
      告稱與被告麗寶公司之高層熟稔可出馬斡旋，並可先行給
      付原告新臺幣（下同）15,000,000元之權利金，作為將系
      爭協議書所載合建權利轉讓予被告陳淞溉之對價，原告方
      同意而與被告陳淞溉於95年5月4日先簽立仲介契約書（下
      稱系爭仲介契約，即原證5），約定原告不得再將本標的
      與任何第三人締結相同或類似之契約，嗣後因無任何進展
      ，被告陳淞溉稱因對外權利不明，不易取信於被告麗寶公
      司，又詐騙原告於96年1月5日簽立系爭讓與契約書1份（
      即原證6），其上記載由原告將系爭協議書約定之合建權
      利以168,000,000元轉讓與被告陳淞溉，而被告陳淞溉竟
      於96年12月21日與被告麗寶公司簽立系爭合建讓渡契約書
      （即起訴狀附件一所示），將原告轉讓予被告陳淞溉之上
      開權利又讓與被告麗寶公司，且約定對價為168,000,00 0
      元分兩期期票給付，並約定若被告麗寶公司之期票未依約
      兌現，則系爭合建讓渡契約即解除，被告陳淞溉除得沒收
      被告麗寶公司已付款項作為懲罰性違約金外，並得對被告
      麗寶公司主張原合建權利，原告卻未得分文，因被告陳淞
      溉未依系爭讓與契約或仲介契約履行，原告自得依法解除
      各該契約後，先位請求被告陳淞溉回復原狀，並據以代位
      被告陳淞溉行使其與被告麗寶公司間之系爭合建讓渡契約
      相關權利，而因被告麗寶公司迄未依約給付被告陳淞溉約
      定之價金，其自得代位被告陳淞溉解除系爭合建讓渡契約
      後，依回復原狀規定，或以系爭合建讓渡契約第二條第2
      項約定之解除條件已成就，該契約失效後被告麗寶公司應
      負回復原狀義務之規定，訴請被告麗寶公司將關於系爭2
      筆土地之系爭合建讓渡契約之讓渡標的返還與被告陳淞溉
      ，再由被告陳淞溉將關於系爭2筆土地之系爭讓與契約之
      讓與標的1/2及第4條所載文件返還與原告，或代位被告陳
      淞溉依系爭合建讓渡契約第二條第2項後段之約定，為前
      述相同內容之請求；又若認前開解除與被告陳淞溉間之系
      爭讓與契約有疑義，原告亦得備位依系爭讓與契約第二條
      約定，請求被告陳淞溉給付原告約定價金168,000,000元
      之1/2即84,000,000元。並聲明：(一)先位聲明：(1)被告麗
      寶公司應將與被告陳淞溉於96年12月21日所簽訂關於系爭
      2 筆土地，如起訴狀附件一合建讓渡契約書之讓渡標的返
      還被告陳淞溉。(2)被告陳淞溉應將與原告於96年1月5日所
      簽訂關於系爭2筆土地之系爭讓與契約書之讓與標的1/2及
      第4條所載文件返還原告。(3)並願供擔保，請准為假執行
      宣告。(二)備位聲明：(1)被告麗寶公司應將與被告陳淞溉於
      民國96 年12月21日所簽訂關於系爭2筆土地175、190地號
      土地，如起訴狀附件一合建讓渡契約書之讓渡標的返還被
      告陳淞溉。(2)被告陳淞溉應給付原告84,000,000元。(3)並
      願供擔保請准為假執行宣告。
（二）對被告抗辯之陳述略以：原告與訴外人曾志騰同為系爭第
      協議書之一方，而合建權利又屬可分之債權，故原告得主
      張之合建權利應有1/4，原告自得就個人部分單獨主張解
      約等語。
二、被告之抗辯分別如下：
（一）被告麗寶公司抗辯以：原告向被告陳淞溉所為撤銷系爭讓
      與契約之意思表示（97年8月19日之存證信函），僅係撤
      銷系爭仲介契約，並未撤銷原告及訴外人曾志騰與被告陳
      淞溉間之系爭讓與契約，且原告並未舉證證明與被告陳淞
      溉間有何債權存在，其應不得行使代位權，且被告麗寶公
      司已給付被告陳淞溉面額共為168,000,000元之支票，並
      已兌現，被告麗寶公司並無未依約履行之情形。又被告陳
      淞溉與原告及訴外人曾志騰所簽訂之讓與契約書應為不可
      分之債，原告應不得單獨解約。
（二）被告陳淞溉則抗辯以：原告曾以同一事實提起訴訟，並經
      本院以97年度訴字第5679號請求移轉所有權事件判決原告
      及訴外人曾志騰敗訴確定（下稱另訴訟）。而本件係原告
      與訴外人曾志騰以其與被告麗寶公司合建權利之一半作為
      向被告陳淞溉借款之擔保，先與被告陳淞溉簽訂系爭仲介
      契約，約定將系爭協議書之合建權利一半讓與被告陳淞溉
      ，嗣後因該轉讓之合建權利不足擔保原告日益增加之借款
      ，原告始將前開合建權利全部均讓與被告陳淞溉，系爭仲
      介契約已系爭讓與契約所取代，而原告既已完成權利讓與
      行為，對被告麗寶公司即無關於系爭協議書之權利可得主
      張，此情業經另訴訟為審酌，且被告麗寶公司已依系爭合
      建讓渡契約約定支付價金與被告陳淞溉，被告陳淞溉並無
      無解除系爭合建讓渡契約之權利，自亦難謂被告陳淞溉有
      怠於行使權利之情形，原告自無從代位被告陳淞溉行使任
      何權利而對被告麗寶公司為請求。
三、按當事人之適格為訴權存在要件之一，原告就為訴訟標的之
    法律關係如無訴訟實施權，當事人即非適格，其訴權存在之
    要件亦即不能認為具備，法院自應認其訴為無理由以判決予
    以駁回；次按，民法第242條固規定：債務人怠於行使其權
    利時，債權人因保全債權，得以自己之名義，行使其權利，
    而於債權人代位行使債務人在訴訟上之權利，代位權之有無
    ，即為債權人對於債務人與第三債務人間之權利義務關係有
    無實施訴訟權能而屬當事人適格與否之問題（參見最高法院
    31年11月19日民刑庭總會決議意旨）。查本件原告主張其得
    代位被告陳淞溉對被告麗寶公司為請求者，係基於與被告陳
    淞溉間於96年1月5日所簽立系爭讓與書中第二條，有約定被
    告淞溉應給付其168,000,000元，因被告陳淞溉未依約給付
    ，其自得解除系爭讓與契約後，基於被告陳淞溉之債權人地
    位代位被告陳淞溉對被告麗寶公司得依系爭合建讓渡契約行
    使之權利，而被告陳淞溉對與原告間確有簽立系爭讓與契約
    一事固不爭執，對被告陳淞溉與被告麗寶公司間亦有簽立系
    爭合建讓渡契約書一事，被告陳淞溉、麗寶公司亦均不爭執
    ，並有系爭讓與契約書、系爭合建讓渡契約書影本各一份附
    卷可稽，但關於原告主張被告陳淞溉未依系爭讓與契約書約
    定給付價金一事，則為被告陳淞溉所否認，並以前詞置辯，
    姑不論原告及訴外人曾志騰前曾以麗寶公司及訴外人于家福
    為被告，主張解除系爭協議書後，由原告及訴外人曾志騰返
    還被告麗寶公司約定保證金後，被告于家應將系爭土地移轉
    登記與原告，而經本院判決原告及訴外人曾志騰敗訴確定之
    另訴訟審理中，因本件被告陳淞溉有參加訴訟並主張與原告
    間有簽立系爭讓與契約且仍有效之事實，因原告在另訴訟中
    有爭執稱被告陳淞溉（另訴訟為參加人）未交付此約定價金
    168,000元一節，業據系爭讓與契約之見證律師柏有為在另
    訴訟中證稱簽立系爭讓與契約時，被告陳淞溉應已付清該筆
    價金，若未付清，當天雙方應該不會簽約，有另訴訟判決書
    之記載可按，已可見原告主張被告陳淞溉有未依系爭讓與契
    約交付價金者是否屬實，頗值存疑，原告據以主張其有得解
    除系爭讓與契約之事由，自亦難謂有據。況且，觀諸原告所
    主張系爭讓與契約簽立之當事人除原告與被告陳淞溉外，尚
    有訴外人曾志騰與原告並列為乙方，且由系爭讓與契約書第
    1 條第1項關於讓與標的之內容，係關於其等與被告麗寶公
    司間之系爭協議書表彰之權利義務，而系爭協議書所載涉及
    原告與訴外人曾志騰之權利義務，諸如第1條僅概以列為乙
    方之原告與訴外人曾志騰同可分得價值之50%，或謂該2人可
    優先取得一樓之分配權，第2條關於費用及所謂承購自備款
    之負擔，亦未區分該2人而僅約定由其等負責，由系爭讓與
    契約書第1條所指分配價值之確切內容為何並不明，所謂優
    先取得一樓之分配權一事，亦難認此權利之取得在該2人間
    對被告麗寶公司係可分，甚且第3條所指被告麗寶公司得代
    表乙方（即原告與訴外人曾志騰）與他人簽立買賣契約或合
    建契約者，亦未見如何此涉及原告與訴外人曾志騰之權利或
    義務為可分，遑論原告及訴外人曾志騰在系爭讓與契約書中
    同意讓與之標的及其等所謂系爭協議書之權利義務，原告就
    具體內容為何並未能說明之，更不足認原告及訴外人曾志騰
    所應履行之給付義務屬可分者，原告及訴外人曾志騰就系爭
    讓與契約所涉權利義務既屬不分分性質，則依民法第293條
    數人有同一債權，而其給付不可分者，各債權人僅得請求向
    債權人全體為給付，債務人亦僅得向債權人全體為給付之意
    旨，於原告基於系爭讓與契約對被告陳淞溉行使解除權時，
    自應與訴外人曾志騰共同行使之，並非如原告所主張得由其
    單獨行使解約權，而此情經本院通知原告為補正說明後，原
    告於本院99年9月7日言詞辯論期日及當庭提出書狀中，既仍
    主張其即得單獨向被告陳淞溉所為解約之意思表示，自難謂
    已生合法解約之效力，則依首揭規定意旨及說明，原告既無
    其所主張對被告陳淞溉之解約後回復原狀債權存在，其基於
    代位被告陳淞溉之資格對被告麗寶公司為請求，即屬當事人
    不適格，原告以先位之訴及備位之訴第1項聲明所為之請求
    ，均無理由；至於原告所主張代位之內容即關於被告陳淞溉
    得否對被告麗寶公司主張解除系爭合建讓渡契約或基於契約
    失效等回復原狀之規定，或依系爭合建讓渡契約第二條第2
    項後段約定為請求之部分，自亦無庸再予審究，且關於系爭
    合建讓渡契約或系爭讓與契約所涉之讓與標的，亦即原告所
    主張系爭協議書其等得對被告麗寶公司主張之權利義務具體
    內容為何，如前述，原告並未能說明，其得請求被告麗寶公
    司或陳淞溉返還之內容實無法特定而有實際上返還之可行性
    ，原告僅以抽象之讓渡標的請求被告麗寶公司或陳淞溉返還
    ，亦屬無從以判決實現之請求，洵非有據。
四、再者，關於原告復備位主張被告陳淞溉應依系爭讓與契約約
    定，給付其約定價金168,000,000元之1/2即84,000,000元之
    部分，被告陳淞溉辯稱其在簽約時即已給付完畢，此旨亦經
    記載於系爭讓與契約第二條後段中，而姑不論如前述，因系
    爭讓與契約所涉相關權義內容難認係可分，在系爭讓與契約
    對原告與訴外人曾志騰間之價金取得有何可分之特約下，原
    告是否得單獨對被告陳淞溉主張此1/2計算之價金，已有疑
    問，且觀諸系爭讓與契約第二條後段中所載內容，亦說明簽
    約時此價金已經付清而不另立收據，此旨與前述在另訴訟中
    證人即系爭讓與契約之見證律師柏有為所證稱簽立時被告陳
    淞溉已付清約定之價金一節，若合相符，原告仍主張被告陳
    淞溉有積欠該款項，並請求其為清償，亦乏理由。
五、從而，原告先位基於被告陳淞溉之債權人地位，代位被告陳
    淞溉解除其與被告麗寶公司間之系爭合建讓渡契約後，基於
    回復原狀規定訴請被告麗寶公司將關於系爭2筆土地之系爭
    合建讓渡契約之讓渡標的返還與被告陳淞溉，再由被告陳淞
    溉將關於系爭2筆土地之系爭讓與契約之讓與標的1/2及第4
    條所載文件返還與原告，或代位被告陳淞溉依系爭合建讓渡
    契約第2條後段之約定，為前述相同內容之請求，及備位依
    系爭讓與契約第2條約定，請求被告陳淞溉給付原告價金
    84,000,000元，均無理由，應予駁回。至於原告假執行之聲
    請，亦因而失所依附，亦不應准許之。
六、兩造其餘之攻擊或防禦方法及證據，經本院斟酌後，認為均
    不足以影響本判決之結果，自無逐一詳予論駁之必要，併此
    敘明。
七、訴訟費用負擔之依據：民事訴訟法第78條。
中    華    民    國    99    年    9     月    30    日
                  民事第七庭    法  官  林麗真
以上正本係照原本作成
如對本判決上訴，須於判決送達後20日內向本院提出上訴狀
中    華    民    國    99    年    9    月     30    日
                                書記官  黃靖雅

司法院資訊處製作；財團法人民間司法改革基金會備份。
